臺灣臺北地方法院民事判決　　　　　　　　　　　　　　　九十三年度醫字第九號
　　原　　　告　丁○○
　　　　　　　　戊○○
　　右二人共同
　　訴訟代理人　蕭慶鈴律師
　　被　　　告　國軍高雄總醫院
　　法定代理人　甲○○
　　訴訟代理人　乙○○
　　被　　　告　丙○○
當事人間請求侵權行為損害賠償事件，本院於民國九十三年九月二十九日言詞辯論終
結，判決如下：
    主      文
原告之訴及假執行之聲請均駁回。
訴訟費用由原告負擔。
    事實及理由
壹、程序部分：原告於起訴時以國軍高雄總醫院及乙○○為被告，嗣於訴狀送達後之
    九十三年六月十六日追加丙○○為被告，因本件訴訟標的對於被告國軍高雄總醫
    院及丙○○須合一確，依民事訴訟法第二百五十五條第一項第五款之規定，應予
    准許。嗣原告於本院九十三年七月十四日言詞辯論時，復就乙○○部分撤回其訴
    ，且已得乙○○之同意，其撤回應屬合法，附此敘明。
貳、實體部分：
一、原告主張：原告係已故邵智強之父母，邵智強於民國八十九年三月二日至被告國
    軍高雄總醫院就診（邵智強當時為陸軍官校學生），醫師丙○○為其作鼻咽切片
    檢查，但從未對其說明其罹患早期鼻咽癌。詎邵智強因眼晴不適，於九十一年十
    月至台北三軍總醫院求診，始被告知已罹患鼻咽癌末期。惟邵智強嗣發現伊於八
    十九年三月三日，即由病理切片檢查出罹患早期鼻咽癌，主治醫師丙○○竟對此
    一重大訊息未告知邵智強或其家屬，或陸軍官校，致邵智強在完全不知自己罹患
    癌症狀況下，延誤治療時機，終致癌細胞漫延，於九十一年十二月十九死亡。被
    告於上述醫療過程中，顯有過失，被告丙○○未依醫師法第十二條之一規定，被
    告國軍高雄醫院亦違反醫療法第五十八條及第四十七條之規定，致顯係因過失不
    法侵害權利，亦屬違反保護他人之法律，致生損害於他人，依民法第一百八十四
    條第一項應負損害賠償責任。又被告國軍高雄總醫院依民法第一百八十八僱用人
    責任之規定，亦應負連帶賠償責任。再者，債務人不為完全給付者，債權人得請
    求損害賠償，受任人因處理委任事務有過失，對委任人應負賠償之責，民法第二
    二七條及第五四四條第一項分別定有明文，原告自亦可請求被告負債務不履行責
    任等語。為此提起本訴，並聲明：（１）被告應連帶賠償原告丁○○新臺幣（下
    同）二百八十六萬八千七百九十一元（其中扶養費一百八十六萬八千七百九十一
    元；精神慰撫金一百萬元），及自本起訴狀繕本達之翌日起至清償日止，依年息
    百分之五計算之利息。（２）被告應連帶賠償原告邵武臣一百八十二萬零九百七
    十一元（其中扶養費八十二萬零九百七十一元；精神慰撫金一百萬元），及自本
    起訴狀繕本達之翌日起至清償日止，依年息百分之五計算之利息。（３）願供擔
    保請准宣告假執行。
二、被告則以下列情詞置辯，並聲明：原告之訴及其假執行之聲請均駁回。
（一）被告國軍高雄總醫院辯稱：邵智強於八十九年三月二日就診，作鼻咽癌切片，
      八十九年三月十三日有請他回診，但他沒有回來。被告國軍高雄於報告出來後
      ，由住院醫師陳文星聯絡邵智強，希望他來住院，但他回答說要轉到三軍總醫
      院。被告醫院乙○○醫師是依據病歷作成診斷證明書，但後來訴訟後把陳文星
      及丙○○找回來後，才知道他們有通知等語。
（二）被告丙○○辯稱：邵智強於八十九年三月二日因右耳聽不清及右側頸部腫塊，
      而至被告國軍高雄總醫院耳鼻喉科就診，被告丙○○為門診醫師，理學檢查發
      現邵智強有右側中耳積水、頸部淋巴腺腫大，鼻咽部亦發現腫塊。即向邵智強
      解釋可能是鼻咽癌併發頸部淋巴腺轉移，在徵求其同意後，做鼻咽切片檢查，
      由於切片之結果須一週到十天才能知道，故約診於八十九年三月十三日，但邵
      智強並未就診。我於八十九年三月六日知道結果後，請當時之住院醫師陳文星
      聯絡邵智強住院治療，陳文星聯絡邵智強後，告知其確定罹患鼻咽癌，需住院
      做進一步之治療，但邵智強以要到其他醫學中心做檢查為由，不願在本院治療
      ，之後也未到本科門複診。被告丙○○已盡告知的責任，並無任何過失等語。
三、兩造不爭執之事實：
（一）邵智強曾於八十九年三月二日因頸部腫塊，而至被告國軍高雄總醫院耳鼻喉科
      就診，被告丙○○為門診醫師，當日丙○○有為邵智強做鼻咽切片，其後組織
      病理檢查報告確認邵智強已罹患鼻咽癌（國軍高雄總醫院九十三年六月十日函
      附門診病歷及病理檢查報告）。
（二）邵智強於九十一年十二月十九日因鼻咽癌併腦侵犯致腦血管衰竭死亡（原證四
      死亡證明書）。
四、得心證之理由：原告主張邵智強於八十九年三月二日至被告國軍高雄總醫院耳鼻
    喉科作切片檢查，被告得知邵智強罹患早期鼻咽癌，竟對此一重大訊息未告知邵
    智強或其家屬，或陸軍官校，致邵智強在完全不知自己罹患癌症狀況下，延誤治
    療時機，終致癌細胞漫延，於九十一年十二月十九死亡，於上述醫療過程中，顯
    有過失等語為，被告否認，並辯稱當日已做約診，且檢查報告結果有以電話告知
    邵智強，是兩造爭執之重點為被告於知悉邵智強鼻咽切片檢查之結果後，是否有
    盡告知邵智強之義務，茲分述如下：
（一）按醫師診治病人時，應向病人或其家屬告知其病情、治療方針、處置、用藥、
      預後情形及可能之不良反應。醫師法第十二條之一定有明文。醫院對手術切取
      之器官，應送請病理檢查，並應就臨床及病理診斷之結果，作成分析、檢討及
      評估。醫療機構診治病人時，應向病人或其家屬告知其病情、治療方針及預後
      情形。九十三年四月二十八日修正前之醫療法第四十七條第五十八條定有明文
      。（九十三年四月二十八日修正後之醫療法第六十五條規定：醫療機構對採取
      之組織檢體或手術切取之器官，應送請病理檢查，並將結果告知病人或其法定
      代理人、配偶、親屬或關係人。醫療機構對於前項之組織檢體或手術切取之器
      官，應就臨床及病理診斷之結果，作成分析、檢討及評估。第八十一條規定：
      醫療機構診治病人時，應向病人或其法定代理人、配偶、親屬或關係人告知其
      病情、治療方針、處置、用藥、預後情形及可能之不良反應。）依前開規定，
      醫師及醫院均有告知病患其病情之義務，並應就檢查所採取之組織檢體，送病
      理檢查，將臨床及病理診斷結果作成分析，將結果告知病患，以便病人瞭解其
      所患疾病之態樣及可能之治療方式，此為醫師或醫院之告知義務。此項告知義
      務由於係基於病人自主決定權之思考，故醫師或醫院僅有適當地、完全地告知
      病患病情或檢查結果，或病患未到場時有使病患知悉其病情之管道即為已足，
      至於是否接受治療、承擔治療的花費、風險以及痛苦，則由病患自行決定，除
      法律另有規定外，醫師或醫院並無強制病人接受治療的義務。
（二）經查，邵智強於八十九年三月二日至軍高雄總醫院耳鼻喉科，由該科醫師被告
      丙○○看診，當日並作鼻咽切片檢查，被告丙○○於作切片送檢後，並與邵智
      強約診，約診日期為八十九年三月十三日，惟邵智強屆期未到。此經被告丙○○陳述明確，且為原告所不爭執（見本院九十二年七月十四日言詞辯論筆錄）
      ，並有被告國軍高雄醫院所保存之邵智強門診病歷相符，應屬可採。又鼻咽切
      片之作法，是以鼻孔內視鏡伸入一側鼻孔，再以一夾子由他側鼻孔伸入去取出
      標本，時間約十五至二十分鐘，本件鼻咽切片係當天門診後由被告丙○○施作
      （見本院九十二年七月十四日言詞辯論筆錄丙○○之陳述）。由於鼻咽位於鼻
      子的深部，以內視鏡及夾子伸入，其過程會造成受檢病患相當的痛苦，故被告
      丙○○稱其因懷疑邵智強之頸部腫塊可能是鼻咽癌頸部淋巴結的腫瘤，於告知
      並徵求邵智強的同意後作切片等語，即符合常情，而屬可採。由於鼻咽切片結
      果須一個禮拜到十天後才能知道，故被告丙○○與邵智強約診十一日後之八十
      九年三月十三日，顯然有預定於屆期將切片檢查之結果告知邵智強本人（依常
      情，病人罹患癌症多不願告知他人）之意思，被告丙○○應已作了告知的預定
      。當時，邵智強就讀陸軍官校已年滿二十三歲，為一具有相當知識之成年人，
      於被告丙○○告知可能罹患癌症，並接受前開侵入性之診查後，自應以積極的
      態度面對病情，不應漫然置之不理，詎其竟於約診之日未到醫院聽報告，以及
      於延誤約診日後主動至醫院查詢切片檢查之結果，其因此不知切片檢查之結果
      ，屬於因自己的嚴重疏忽所致。而法律並無賦予醫師強制病人到醫院看檢查報
      告之處分權利，故邵智強因此延誤治療之時機，當不能歸責於醫師未盡告知之
      義務。
（三）被告丙○○另抗辯其於八十九年三月六日知道結果後，有請當時之住院醫師陳
      文星告聯絡邵智強，告知其確定罹患鼻咽癌須住院治療，但邵智強表示他要他
      其它醫學中心再做檢查，不願至國軍高雄總醫院治療等語，並提出陳文星之聲
      明書，及陳文星於臺灣南投地方法院九十二年度保險字第六號給付保險金事件
      九十三年五月十八日之證詞為憑。被告前開抗辯，為原告否認，而電話通知並
      無紀錄以供本院確認，但因被告丙○○已有前開約診，邵智強應有明確知悉病
      情的機會，故被告此部分抗辯雖無法證實，亦不能認被告丙○○或被告國軍高
      雄總醫院未盡告知之責任。
（四）又原告以被告國軍高雄總醫院醫師乙○○，於九十二年四月七日之診斷證明書
      記載：「１該病患（邵智強）於八十九年三月二日做病理切片後，即未複診，
      該病理報告為鼻咽癌。２根據病理報告及病歷紀載顯示，該病患顯然未知情且
      在八十九年三月二十日後未曾在本科門診。」等語，主張邵智強不知自己罹患
      癌症，被告未盡告知義務等語。惟查，前開診斷證明書為乙○○應原告丁○○
      給付保險金訴訟之所需而開立，（邵智強分別於九十年二月十三日、九十一年
      七月三十一日、三月七日八十九年三月二日向新光人壽保險股份有限公司、中
      央信託局股份有限公司、富邦人壽保險股份有限公司投保，於邵智強死亡後請
      求給付保險金而發生訴訟），且邵智強於八十九年三月二日診查後，即未再到
      鼻喉科門診（僅於八十九年七月間三次至同院眼科門診），此有邵智強之病歷
      可稽，乙○○既非為邵智強作切片之門診醫師，亦非與其電話聯繫之醫師，且
      邵智強於前開診斷證明書製作時已經死亡，乙○○如何得知邵智強不知鼻咽切
      片檢查之結果？故乙○○於前開診斷證明書上之第二項部分述敘，屬於推測之
      詞，原告以此主張被告國軍高雄總醫院及被告丙○○未盡告知義務云云，應非
      可採。
五、綜上所述，原告主張被告國軍高雄總醫院及被告丙○○未盡告知義務等情，為不
    可採。從而，原告依民法第一百八十四條第一項、第一百八十八、民法第二百二
    十七條以及第五百四十四條第一項規定，請求被告連帶賠償原告丁○○二百八十
    六萬八千七百九十一元，並連帶賠償原告邵武臣一百八十二萬零九百七十一元，
    及均自本起訴狀繕本達之翌日起至清償日止，依年息百分之五計算之利息，為無
    理由，均應予駁回。原告之訴既經駁回，假執行之聲請即失其依據，應併予駁回
    。
參、訴訟費用負擔之依據：民事訴訟法第七十八條。
中　　　華　　　民　　　國　　九十三　　年　　　十　　　月　　 十五 　　日
                                        民事第五庭  法  官    張松鈞
正本係照原本作成
如對本判決上訴，須於判決送達後廿日內向本院提出上訴狀
中　　　華　　　民　　　國　　九十三　　年　　　十　　　月　　 十五 　　日
                                                    書記官    黃媚鵑
